【裁判字號】    95,訴更一,3
【裁判日期】    951013
【裁判案由】    給付貨款
【裁判全文】
臺灣士林地方法院民事判決             95年度訴更一字第3號
原      告  林永詳企業有限公司
法定代理人  丙○○
訴訟代理人  廖學興律師
            李開台律師
被      告  黃金屋營造有限公司
法定代理人  乙○○
被      告  丁○○
共      同
訴訟代理人  劉永培律師
複  代理人  甲○○
                        之1
上列當事人間給付報酬事件，本院於中華民國95年9 月14日言詞
辯論終結，判決如下：
    主    文
被告黃金屋營造有限公司應給付原告新台幣貳佰柒拾玖萬陸仟
佰捌拾陸元及自民國九十四年十一月三日起至清償日止，按年息
百分之五計算之利息。
被告丁○○於原告就被告黃金屋營造有限公司之財產強制執行無
效果時，應給付原告新台幣貳佰柒拾玖萬陸仟佰捌拾陸元及自
民國九十四年十一月三日起至清償日止，按年息百分之五計算之
利息。
訴訟費用由被告負擔。
本判決第一項於原告以新台幣元捌拾萬元供擔保後，得假執行
。但被告以新台幣貳佰柒拾玖萬陸仟佰捌拾陸元預供擔保，得
免為假執行。
    事實及理由
一、原告主張：伊與被告黃金屋營造有限公司（下稱黃金屋公司
    ）於民國91年10月30日訂立工程合約書（下稱系爭合約書）
    ，由黃金屋公司將向台北市南港區玉成國民小學（下稱玉成
    國小）承攬之91年度廚房設備採購工程及部分廚房改建工程
    之設備（下稱系爭工程），轉包予伊，工程款為新台幣（以
    下同）700萬元，並由被告丁○○為普通保證人。契約訂立
    之後，黃金屋公司另將其中金額為3,171,500元之材料部分
    ，交由訴外人慶亞不銹鋼工業有限公司（下稱慶亞公司）承
    作。嗣黃金屋公司分別於92年2月20日、同年4月1日、92年9
    月23日各支付伊50萬元、9 萬元、40萬元，尚欠2,838,500
    元未為給付，黃金屋公司業已停業，丁○○亦置之不理，爰
    依系爭合約請求被告給付報酬等語；並聲明(一)黃金屋公司應
    給付原告2,796,386 元及自94年11月3 日起至清償日止，按
    年息百分之5 計算之利息。(二)丁○○於原告就黃金屋公司之
    財產強制執行無效果時，應給付伊2,796,386 元及94年11月
    4 日起至清償日止，按年息百分之5 計算之利息。(三)就第1
    項聲明願供擔保宣告假執行。（原告原起訴請求被告給付
    2,838,500 元本息，經本院前審判決准許其中2,796,386 元
    本息部分，駁回其餘請求，原告就該駁回部分未據聲明不服
    ，業已確定。）
二、被告黃金屋公司及丁○○則以：(一)原告與黃金屋公司所簽訂
    之系爭合約書第2條載明原告承包項目為「廚房設備詳合約
    內數量」，所指之合約數量即係黃金屋公司與玉成國小於91
    年10月30日所簽訂合約之工程詳細表所載，亦即本院前審判
    決附表2所示詳細表工程項目「廚房設備」（下稱附表2），
    編號215－256項中，水電及營造工程除外之部分；另「採購
    工程」項目則如本院前審判決附表1（下稱附表1）中水電及
    營造工程除外之部分，即編號42、180、184－187、190－19
    3、197、198等項，均為原告承包範圍。至於原告所提本院
    前審判決附表3之「估價單」（詳見本院前審卷三第437頁以
    下，下稱估價單），則係原告自行製作，其上所蓋黃金屋公
    司之騎縫章，與系爭合約書所蓋之印章不同，該騎縫章並非
    該公司之印章。況該「估價單」所載日期係為「91年9 月25
    日」，而系爭工程合約所載「開標日期」則為「91年9 月27
    日」；又原告於94年6 月7 日提出之「估價單」上，竟載有
    本院前審案號：「九十三年度訴字第四九七號」。益證該「
    估價單」是為原告所偽造，原告所應完成之工程項目，並非
    如「估價單」及圖說施工範圍之項目。該「估價單」上所列
    項目，僅係圖說施工項目之一部分而已。(二)黃金屋公司係代
    原告向慶亞公司訂貨而非轉包，此由原告公司直接與慶亞公
    司洽商進口相關事宜，可得證明，是黃金屋公司自得將92年
    1 月23日、92年1 月22日、92年5 月14日，分三次支付慶亞
    公司484,981 元、1,154,100 元、2,207,919 元，共計
    3,847,000 元全數扣抵原告請求之數額。另附表1 及附表2
    中編號215 、237 、238 、240 、242 ─244 、252 之廚具
    長桌、電子琴、視聽設備、門簾、水底收塵器、會議桌椅、
    冰櫃、置物櫃、組合音響及家電等項，採購金額計955,955
    元，係原告遲延交貨後，要求黃金屋公司代為採購或委託他
    人製作，亦應扣抵。(三)黃金屋公司除已清償原告自承之金額
    外，尚另給付原告1 筆2 萬8 千元及1 筆30萬元款項，其中
    2 萬8 千元部分，係黃金屋公司代原告支付咖啡機之用，該
    「咖啡機」係黃金屋公司與玉成國小廚房設備合約書「詳細
    表」內之「配料處理機」（為編號第245 項）。至今猶置於
    玉成國小之總務室內使用，黃金屋公司並未取回自用。黃金
    屋公司既已代原告支付該款，自應抵銷。再黃金屋公司於92
    年4 月1 日匯予原告30萬元，係用以支付系爭承攬報酬，與
    原告借用黃金屋公司名義購車無關，此由該車輛，於新車時
    即交付原告使用至今，並由原告分期繳款，且已過戶為原告
    所有，可知係原告所購，縱原告否認有借名購車之情事，伊
    亦可主張以該款抵銷之。(四)原告依約應於92年1 月20日前全
    部交貨完畢，惟迄至92年5 月12日仍有洗碗機、烘乾機等部
    分設備尚未依約完成交貨，已遲延112 日，肇致黃金屋公司
    遭玉成國小處以違約罰款，原告亦應依約給付逾期違約金
    23,520,000元（7,00 0,000×3 ％×112 ＝23,520,000）。
    (四)系爭工程總工程款為700 萬元，惟扣除支付慶亞公司共計
    3,847,000 元，再扣除92年2 月20日、92年4 月1 日及92年
    9 月23日分別支付原告50萬元、9 萬元及40萬元，另於92年
    3 月10日代付上述咖啡機款2 萬8 千元、92年4 月1日 再支
    付原告30萬元，及扣除黃金屋公司代原告採購或委託他人製
    作之設備共計955,955 元，再扣除原告應付遲延完工違約金
    23,520,000元後，黃金屋公司並未積欠原告任何款項等語；
    並聲明：(一)原告之訴駁回。(二)如受不利之判決，願供擔保免
    為假執行。
三、兩造均稱本件爭執及不爭執事項，同本院前審協議簡化之內
    容（見本院更一審卷第14頁）。其不爭執事項如下：
  (一)黃金屋公司與玉成國小於91年10月2日簽訂工程採購契約及
    廚房設備採購合約，承攬「廚房改建工程」（如附表1所示
    ）、及「廚房設備採購工程」（如附表2所示），約定完工
    日期為92年1月30日，工程款分別為10,841,982元、6,278,
    018元，總計17,120,000元。
  (二)黃金屋公司於91年10月30日與原告簽訂工程合約書，將玉成
    國小「廚房改建工程」及「廚房設備採購工程」之部分項目
    轉包予原告，約定完工日期為92年1 月20日，總金額為700
    萬元；嗣黃金屋公司另於92年1 月2 日再與慶亞公司簽訂合
    約書，將前開轉包予原告之項目中關於進口廚具部分之項目
    ，委由慶亞公司進口。
  (三)黃金屋公司分別於92年2月20日、4月1日、9月23日給付工程
    款50萬元、9萬元、40萬元予原告。
四、兩造爭執事項如下，茲分別析述之：
  (一)在玉成國小「廚房改建工程」及「廚房設備採購工程」中，
    黃金屋公司轉包予原告之項目為何？
  1.原告主張：黃金屋公司轉包予原告之項目為附表3 「估價單
    」所示之70項等語；被告則以：原告所提之估價單上騎縫章
    與系爭合約書本文內黃金屋公司之印章不符，顯非系爭合約
    書之附件，不能作為原告承攬工程項目之依據，黃金屋公司
    轉包予原告之部分，其中「廚房設備採購工程」部分與黃金
    屋公司與玉成國小所訂之契約詳細表編號215 至256 號（如
    附表2） 全部相同，至「廚房改建工程」部分，則如附表1
    編號42、180 、184 －187 、190 －193 、197 、198 等項
    云云。
  2.經核原告所提出之系爭合約書原本，本文內黃金屋公司之印
    文與訂於本文末之「估價單」騎縫章印文，固非同一。然訴
    外人李榮豐於本院前審審理中曾具狀提出內政部於87年10月
    20 日 核發予黃金屋公司之營造業登記證書影本（見本院前
    審卷一第68頁），上載負責人為「丁○○」，其上有黃金屋
    公司及丁○○之印文；李榮豐並同時提出內政部於90年5 月
    10日核發之黃金屋公司營造業登記證書影本（見本院前審卷
    一第67頁），上載負責人為「魏啟訓」，其上且蓋有黃金屋
    公司及魏啟訓印文原文。以李榮豐於前審到庭自稱：「丁○
    ○是我太太的哥哥，魏啟訓是我太太的弟弟。我是（系爭工
    程）工地主任，負責監工。」（見本院前審卷一第109 頁）
    及黃金屋公司給付原告之頭期款係由李榮豐戶頭支付，據李
    榮豐稱：「這是丁○○叫我匯款的。」（見本院前審卷一第
    112 頁）另慶亞公司總經理黃永龍亦結證：「是慶亞和黃金
    屋直接定契約的」，且係至李榮豐家中談訂約事宜（見本院
    前審卷一第227 頁）等情，顯見李榮豐與黃金屋公司及丁○
    ○關係密切，對系爭工程參與的程度亦深。則其所提出黃金
    屋公司營造業登記證書及該公司暨負責人魏啟訓之印文，應
    堪信為真正。再者，丁○○曾於93年11月22日提出民事答辯
    (四)狀予本院前審，其內附有用以證明其代原告採購系爭工程
    設備而與廠商簽訂之工程合約，其中黃金屋公司與廖運鈞簽
    訂之工程合約書中之黃金屋公司印文。（見本院前審卷一第
    174 頁）。另原告亦於本院更審程序提出黃金屋公司於88年
    間以寄託在臺灣銀行之存款存單設定質權予臺北市信義區永
    吉國民小學，而通知該銀行之「質權設定通知書」（見本院
    更一審卷第50頁），其上之黃金屋公司印文。細譯以上四紙
    文件上黃金屋公司印文與系爭「估價單」上黃金屋公司之騎
    縫章印文，以目測觀察，其書體、大小相同，字跡及筆順亦
    均相符。已堪證明系爭「估價單」上騎縫章之黃金屋公司印
    文為真正。應認原告就其主張已為相當之證明，反之被告經
    原告請求及本院曉諭提出黃金屋公司留存之系爭合約書正本
    供比對，均答以：「因公司負責人曾經更換，所以並未持有
    備份留底的系爭合約原本。」（見本院更一審卷第15頁）空
    言否認系爭「估價單」上騎縫章黃金屋公司印文真正，自無
    足取。被告雖復辯稱：系爭「估價單」所載日期係為「91年
    9 月25日」，與系爭工程合約所載「開標日期」為「91年9
    月27日」不符，及原告於94年6 月7 日提出之「估價單」上
    ，竟載有本院前審案號「九十三年度訴字第四九七號」等情
    ，欲證該「估價單」是為原告所偽造云云。然公共工程招標
    ，率皆先行公告招標項目，廠商也可事先向業主領取相關工
    程圖說，以便計算成本，訂定投標金額；是以黃金屋公司於
    開標日前即以取得之資料，先行交由原告估價，並提出估價
    單，於常情並無違背。又原告已陳述94年6 月7 日提出之「
    估價單」，係於本院前審為應說明方便而加以重新整理列印
    ，供本院參考等語（見本院更一審卷第41頁），以現今電腦
    運用普遍，原告所述，亦屬可採，況原告當時提出之「估價
    單」上，並未蓋有黃金屋公司之印文，難謂有偽造之情形。
    是被告此二項抗辯，亦非有據。
  3.次查玉成國小與黃金屋公司所訂「廚房改建工程」契約之詳
    細表列有214項設備或工程，其中有部分為水電或營造工程
    ，為被告所自承。依常情，何者為原告所承包者，應特別註
    明以免爭議，豈有如被告所泛言同黃金屋公司與玉成國小所
    訂「廚房改建工程」契約之詳細表中所列項目扣除水電與營
    造工程之部分。況玉成國小與黃金屋公司所訂之「廚房設備
    採購工程」契約，及「廚房改建工程」契約，其每一項目均
    有單價及複價；黃金屋公司將部分設備轉包予原告，亦應有
    每一項之單價及合計價格，方能計算其可得之利潤，然依被
    告所辯，原告承包者除附表3 外，尚有附表1 其中編號42、
    180 、184 －187 、190 －193 、197 、198 等項，則後者
    之每項複價為何？何以得出承包價700 萬元？且被告就原告
    承包項目，或謂係附表1 編號42、162 、180 、181 、184
    ─187 、190~198 云云；或謂係附表1 編號42、179 ─187
    、190 ─198 云云；或謂係附表1 編號42、162 、180 、
    181 、185 、187 、190 ─192 、194 ─198 云云；或謂係
    附表1 編號42、179 －198 云云；或謂係附表1 編號42、17
    9 －187 、190 －198 云云（見本院前審卷一第168 頁、卷
    二第第318 頁、卷三第430 、512 頁）；甚至於本院更審中
    再改稱為附表1 編號42、180 、184 －187 、190 －193 、
    197 、198 等項云云（見本院更一審卷第36頁），前後所陳
    迭有更易，實難以採信。矧原告屬不鏽鋼業者，為兩造所不
    爭執，並據證人黃永龍證述明確（見本院前審卷一第228 頁
    ），黃金屋公司既向玉成國小承包前述2 項工程，自須將本
    求利，而廚房設備中廚具木工如長桌、電子琴、視聽設備、
    門簾、水底收塵器、會議桌椅、冰櫃、置物櫃、組合音響及
    家電，依序為黃金屋公司與玉成國小之廚房設備採購合約中
    之設備規格表編號242 、237 、215 、240 、244 、238 、
    252 、237 、243 所示之設備（參附表2） ，並非不鏽鋼業
    者所能製作，衡諸常情，黃金屋公司為降低成本，必不致於
    全部交由原告承作，以予原告賺取差價之可能。
  4.綜核上述，系爭契約書第2條載明：「承包項目：廚房設備
    詳合約數量」等語，原告指即為其所提系爭合約書末所附之
    「估價單」上載之項目及數量，應可信為真實。
  (二)在玉成國小「廚房改建工程」及「廚房設備採購工程」中，
    黃金屋公司是否改轉包部分項目予慶亞公司？如有，轉包之
    項目為何、其價金為多少元？
  1.原告主張：伊所承攬之項目，其中洗碗設備、連續式洗菜機
    、防火型水洗油煙罩、自動消防滅火系統、萬能蒸烤箱等5
    項，由黃金屋公司另外轉包予慶亞公司，金額為3,171,500
    元，以伊與黃金屋公司間工程合約所訂之報酬700萬元扣除
    該項金額之餘額3,828,500元，即為黃金屋公司實際應付予
    伊之數額等語；被告則以：黃金屋公司係代原告向慶亞公司
    訂貨而非轉包，且訂約之金額為3,847,000元，係加上「報
    關/保險/內路拖吊運費」，自應以700萬元扣除該數額之餘
    額3,153,000元，始為黃金屋公司應付予原告之報酬云云。
  2.查黃金屋公司將前開5項設備轉包予慶亞公司之事實，已據
    證人即慶亞公司總經理黃永龍證述在卷（見本院前審卷一第
    第226～230頁），復有92年1月2日慶亞公司之估價單、慶亞
    公司開立予黃金屋公司之統一發票及彼二公司簽訂之合約書
    （見本院前審卷一第98、99～100 、202 頁），附卷可參，
    丁○○於本院前審94年12月22日言詞辯論期日前均自認此事
    實，於當日始否認之，辯稱：黃金屋公司係代為採買云云，
    顯不足採，此部分事實自堪認定。又被告另提出高雄縣廚具
    商業同業公會函復原告有關義大利進口廚房設備萬能蒸烤箱
    ／隧道式高溫全自動洗碗機生產、測試及運輸／報關提貨時
    間文一件（見本院更一審卷第34頁），以證該等項目係屬原
    告承包範圍云云，然該等設備係黃金屋公司與慶亞公司另行
    簽約，由慶亞公司承包，業如前認定，依合約交貨日期約定
    為「配合進口設備進口七天內（預估為92年4 月）」，以被
    告抗辯該等設備迄至92年5 月12日仍未完成交貨（詳下述）
    ，為向玉成國小表明進口所需時間較長，乃請託原告向所隸
    屬之高雄縣廚具商業同業公會詢問，難謂有悖常情，被告所
    辯亦非可取。
  3.依系爭「估價單」所載，前述5 項設備依序為編號65、11、
    29、66、27項，金額按序為55萬元、38萬元、10萬元、6 萬
    元、180 萬元，合計289 萬元，另加5％稅金144,500 元，
    總計為3,034,500 元，而原告自承開立估價單時未估入「報
    關／保險／內路拖吊運費」等費用，參以慶亞公司所估之「
    報關／保險／內路拖吊運費」為152,500 元，兩者相加即為
    3,187,000元，與原告主張前開5 項設備之價格（含運費等
    ）3,171,500元相近，黃金屋公司既係將前開5 項進口設備
    轉包予慶亞公司，縱轉包之價格較高，其不利益自不得由原
    告承擔，被告抗辯700 萬元減去被告黃金屋公司與慶亞公司
    之承包價3,847,000 元，始為系爭合約之應付款，即不足採
    ，原告承包系爭工程之工程款應為3,828,500 元（7,000,00
    0－3,171,500 ＝3,828,500）。
  (三)黃金屋公司是否代原告採購部分設備、其價金為多少元？
    原告主張：黃金屋公司並未代伊採購部分設備，而被告所稱
    由黃金屋公司代採購之設備，均非伊所承包之工程範圍等語
    。被告則抗辯：被告黃金屋公司代原告採購廚具木工如長桌
    、電子琴、視聽設備、門簾、水底收塵器、會議桌椅、冰櫃
    、置物櫃、組合音響及家電，價金為955, 955元云云。惟查
    此等設備並不在原告承攬之範圍內，業如前認定，被告雖提
    出黃金屋公司與其他公司簽訂之工程合約書暨估價單、發票
    及單價分析表等（見本院前審卷一第174 ～193 頁，卷二第
    267 ～271 頁）為證，尚不足以證明其抗辯為真實。
  (四)原告是否遲延給付、遲延多少日、其逾期違約金應為若干？
  1.原告主張：玉成國小「廚房改建工程」及「廚房設備採購工
    程」已於92年1月30日如期完工，伊身為次承攬人豈有可能
    於92年3月9日始完成交貨？況黃金屋公司於92年4月1日、9
    月23日仍陸續給付9 萬元、40萬元之工程價金予伊，並未停
    止付款，足見伊確未遲延給付，故無須給付違約金；縱有逾
    期情事，亦以本院前審認定之11日，違約金42,114元為適當
    等語。被告則抗辯：原告依約應於92年1 月20日前全部交貨
    完畢，惟迄至92年5 月12日仍有洗碗機、烘乾機等部分設備
    尚未依約完成交貨，已遲延112 日，肇致黃金屋公司遭玉成
    國小處以違約罰款，原告亦應依約給付逾期違約金23,520,0
    00元（7,000,000 ×3 ％×112 ＝23,520,000）等語。
  2.查玉成國小曾於92年3月6日以北市玉小總字第09230093400
    號函黃金屋公司，表示：「... 迄今仍有部分設備尚未依約
    完成」等語（見本院前審卷一第106 頁），惟該校關於廚房
    設備採購之驗收證明書上卻記載逾期總天數為零，有驗收證
    明書（見本院前審卷二第285 頁）可按，經本院前審向該校
    函詢詳細情形，據函覆：「一有關黃金屋營造有限公司承包
    本校『廚房設備採購』交貨日期疑義，因合約內之部分項目
    係安裝於廚房，部分置放廚房週邊，部分送本校指定地點；
    該公司於一項或數項完成送貨或安裝（由該公司人員，或協
    力廠商人員）及洽本校總務處相關人員點收，致顯凌亂，至
    92.01.30. 交貨期限止，並無完整送貨明細送交本校。二本
    校遂以92.03.06北市玉小總字第09230093400 號函要求該公
    司將已交及未交設備清單送本校確認，以釐清已完成之項目
    。三該公司於92.03.21黃北字第09230093400 （應為00000
    0000之誤）號函覆『本公司已依合約規定完成相關廚具設備
    交貨事宜，另依貴校指示已於提送設備清單... 』，經本校
    相關人員核對清單及交貨日期，確認無誤，遂以92.01.30為
    交貨期限，並另辦理驗收。」（見本院前審卷三第390 頁以
    下）等語。但依黃金屋公司所提與其他廠商之合約書觀之，
    家電、電子琴、視聽設備、防虫門簾、水底吸塵機、會議桌
    、椅子、冰櫃、置物櫃、組合音響等，均係被告黃金屋公司
    於92年2 月間訂購（見本院前審卷一第176~193 頁），是黃
    金屋公司就與玉成國小間之廚房設備採購工程部分，顯未於
    92年1 月30日如期履約，僅因黃金屋公司交貨凌亂，致該校
    無法辨認何者遲延，乃不論黃金屋公司之遲延責任，但前述
    家電等物品，均非原告所應負責之項目。被告另舉進口報單
    （見本院更一審卷第35頁），稱原告迄至92年5 月12日仍有
    洗碗機、烘乾機等部分設備尚未依約完成交貨，已遲延112
    日云云，然依該進口報單所示納稅義務人為慶亞公司，顯屬
    慶亞公司承包範圍，亦有黃金屋公司與該公司玉成國小廚房
    進口設備採購合約書所附估價單（見本院前審卷一第88頁）
    可資對照，被告據以責諸原告，不免張冠李戴之嫌，非有可
    信。本院認應以原告於本院前審93年12月22日審理時當庭自
    認於92年1 月31日交貨完畢等語（見本院前審卷一第235 頁
    ），為可採信，是應認原告共遲延11日（92年1 月21日至92
    年1 月31日）。
  3.按違約金有賠償性違約金及懲罰性違約金，其效力各自不同
    。前者以違約金作為債務不履行所生損害之賠償總額。後者
    以強制債務之履行為目的，確保債權效力所定之強制罰，於
    債務不履行時，債權人除得請求支付違約金外，並得請求履
    行債務，或不履行之損害賠償。當事人約定之違約金究屬何
    者，應依當事人之意思定之。如無從依當事人之意思認定違
    約金之種類，則依民法第250 第2 項規定，視為賠償性違約
    金（最高法院86年度臺上字第1620號判決參照）。次按：約
    定之違約金額過高者，法院得減至相當之數額，同法第252
    條亦有明文，不問其作用為懲罰性抑為損害賠償之預定，均
    有其適用，但應依違約金係屬於懲罰之性質或屬於損害賠償
    約定之性質而有不同。若屬前者，應依一般客觀事實、社會
    經濟狀況及當事人所受損害情形，以為酌定標準；若為後者
    ，則應依當事人實際上所受損失為標準，酌予核減（最高法
    院有87年度臺上字第2563號判決參照）。依系爭合約書第6
    條約定：「逾期責任：乙方（即原告）未依合約規定期間開
    工及完工，須按逾期之日數，每日賠償甲方（即黃金屋公司
    ）依合約總價百分之三計算之違約金，此項違約金得累計算
    ，甲方得在乙方未領工程款或保留款內扣除。如有不足仍向
    乙方追索。」等語，尚無從由契約當事人之意思認定係屬何
    種性質之違約金，揆諸前揭說明，自當認定為損害賠償額預
    定性質之違約金。而系爭合約之承包價為700 萬元，事後其
    中之洗碗設備、連續式洗菜機、防火型水洗油煙罩、自動消
    防滅火系統、萬能蒸烤箱等5 項，由黃金屋公司另外轉包予
    慶亞公司，扣除此部分金額後之餘額，系爭合約之應付款即
    為原告與黃金屋公司實際之承攬報酬應為3,828,500 元，已
    如前述，被告雖抗辯伊因洗碗機及烘乾機交付遲延遭玉成國
    小處以違約罰云云，亦僅因廚房更新工程遲延至92年5 月1
    日完工，而被認定逾期51日，有台北市教育局答覆議員質詢
    表（見本院前審卷一第153 頁）可佐，其責任非可完全歸由
    原告負擔，縱原告遲延11日，黃金屋公司之損害亦不大。本
    院審酌以上各情，認被告請求逾期1 日按系爭合約總價700
    萬元以百分之3 計算違約金，實屬過高，應予核減為按原告
    實際承包總價3,828,500 元以每日千分之1 計算，為42,114
    元（3,828,500 ×1/1000×11＝42,114，四捨五入），始稱
    平允。
  (五)黃金屋公司匯款30萬元予原告，該款係給付予原告之承攬報
    酬？或黃金屋公司購買ZO-4258 號汽車，應給付之車款？
  1.原告主張：該汽車係伊替黃金屋公司所購買，後因黃金屋公
    司未如期給付貸款，車輛遭收回後賣給伊，該車始會過戶至
    伊名下，92年4 月1 日黃金屋公司所匯予伊之30萬元，係支
    付伊代墊之車款等語。被告則抗辯：原告借用黃金屋公司之
    名義購買該汽車，由貸款係原告給付，且該汽車現已過戶至
    原告名下，可證明與黃金屋公司無關，所匯之30萬元係給付
    系爭合約之應付款云云。
  2.經查前述汽車係丁○○於92年4月間以黃金屋名義所購，並
    委請原告代行墊付車款，由於原告已開立分期付款支票予售
    車公司，且為黃金屋公司之保證人，汽車公司於訂約時乃先
    於過戶資料上用印，於黃金屋公司不付車款時，得逕行過戶
    予原告，黃金屋公司所匯之30萬元，即係償還代墊之車款，
    嗣黃金屋公司未繼續支付貸款，原告乃以保證人身分清償餘
    款，該車始辦理過戶於原告名下等情，業據證人丙○○、林
    永詳（見本院前審卷三第490 至492 頁）證述在卷。經本院
    向售車之和潤企業股份有限公司（下稱和潤公司）查詢詳情
    ，據該公司以傳真函覆：黃金屋公司於92年4 月間以動產擔
    保交易附條件買賣方式向和潤公司購買前述汽車，分期付款
    本金30萬元，分36期繳納，每期9999元並交付發票人為原告
    之36張支票，原告於93年12月15日匯款245,736 元結清等語
    ，有該公司94年1 月25日和潤94年法他字第1101號函（見本
    院前審卷三第417 之1 頁），附卷可佐。且觀之丁○○所提
    分期付款通知書（見本院前審卷一第134 頁）上之受文者及
    汽車新領牌照登記書上所載之車主名稱亦均為黃金屋公司（
    見本院前審卷一第135 頁），雖分期付款通知書上載之地址
    為原告之地址，惟此即可證明丙○○及林永詳所證原告係為
    黃金屋公司代墊車款屬實，是被告抗辯並非可採，系爭30萬
    元匯款，應屬黃金屋公司給付原告之購車代墊款。
  (六)黃金屋公司給付之28,000元採購咖啡機款項，是否屬原告所
    承攬應採購之設備，而可扣抵承攬報酬？
  1.原告主張：該咖啡機係伊另外代黃金屋公司購買者，並非伊
    向黃金屋公司承攬採購之項目之一，原在工地使用，後經黃
    金屋公司取回等語。被告則以：該咖啡機屬原告承包之項目
    之一，由黃金屋公司代購並代付款，自可扣抵系爭承攬報酬
    云云為辯。
  2.經查被告抗辯咖啡機係黃金屋公司代原告所購乙節，固據提
    出92年3月10日購買咖啡機之收據及匯款單（見本院前審卷
    一第101 、133 頁）為憑，且附表2 編號第245 項亦有「配
    料處理機」1 項。惟查：前經認定為原告承攬範圍之系爭「
    估價單」所示70項設備內，並不包括「配料處理機」，更未
    見有「咖啡機」者。且丁○○於本院前審先稱：原告將黃金
    屋公司所付之28,000元之款項，挪為購買咖啡機自用，與黃
    金屋公司無關云云（見本院前審卷一第157 頁），嗣乃改稱
    ：該咖啡機係附表2 第245 項之配料處理機，為原告向黃金
    屋公司承包採購之項目之一，原告遲延至92年3 月10日始交
    貨云云（見本院前審卷二第264 頁），前後所言已有不符。
    再者，一般給付承攬報酬之方式，係按進度給付，鮮有單筆
    給付某項設備款之理？況金額又甚小；且苟如被告所陳係黃
    金屋公司代原告購買，黃金屋公司大可於應付予原告之工程
    款中扣除（按黃金屋公司其後分別92年4 月1 日及同年9 月
    23日給付原告9 萬元及40萬元工程款），亦無須大費周章先
    給付該款予原告，再行扣抵？矧原告係不鏽鋼業者，黃金屋
    公司豈會將採購咖啡機之業務轉包予原告？足證該咖啡機顯
    非原告所承包之採購項目，原告主張黃金屋公司所付28,000
    元，與系爭契約無關，應屬實情，黃金屋公司自不得扣抵該
    金額。
  (七)黃金屋公司是否尚有應付款未付予原告，其金額為多少？
  1.原告主張：黃金屋公司尚積欠原告2,838,500元等語，被告
    則以：黃金屋公司於扣除已清償部分、受託代購部分、違約
    金等，已不須給付原告任何款項云云。
  2.系爭合約原訂之應付款為700 萬元，扣除黃金屋公司轉包予
    慶亞公司部分3,171,500 元，及已分別於92年2 月20日、同
    年4 月1 日、92年9 月23日各支付原告50萬元、9 萬元、40
    萬元，再扣除原告逾期違約金42,114元，則黃金屋公司尚未
    給付原告之金額為2,796,386元。
五、從而，原告本於系爭合約請求黃金屋公司給付工程款2,796,
    386 元，及自94年11月3 日（即本院前審追加訴狀繕本送達
    黃金屋公司之翌日）起至清償日止，按年息5 ％計算之法定
    遲延利息，為有理由，應予准許。又按保證人於債權人未就
    主債務人之財產強制執行而無效果前，對於債權人得拒絕清
    償，為民法第745 條所明定。丁○○就系爭合約為黃金屋公
    司之普通保證人，是原告請求丁○○於原告就黃金屋公司之
    財產強制執行無效果時，應給付原告上開金額，亦屬有據，
    應予准許。
六、兩造就本判決命黃金屋公司給付部分，分別陳明願供擔保，
    聲請宣告假執行及免假執行，核無不合，爰分別酌定相當擔
    保金額予以准許。
七、本案事證已臻明確，兩造其餘主張、陳述及所提之證據等攻
    擊防禦方法，經審酌後，與判決結論不生影響，毋庸一一再
    予論斷，附此敘明。
八、據上論結，原告之訴為有理由。依民事訴訟法第78條、第
    390條第2項、第392條第2項，判決如主文。
中    華    民    國    95    年    10    月    13    日
                  民事第二庭  法  官  陳介源
以上正本證明與原本無異。
如對本判決上訴須於判決送達後20日內向本院提出上訴狀。
中    華    民    國    95    年    10    月    14    日
                              書記官  陳玉敏


司法院資訊處製作；財團法人民間司法改革基金會備份。
